【裁判字號】    89,上訴,132
【裁判日期】    890229
【裁判案由】    偽造文書
【裁判全文】
臺灣高等法院臺南分院刑事判決              八十九年度上訴字第一三二號    Ｇ
      上  訴  人
      即  被  告  甲  ○  ○
      選任辯護人  邱  創  典
右上訴人因偽造文書案件，不服臺灣雲林地方法院八十八年度訴字第四二號中華民
國八十八年十二月三十日第一審判決（起訴案號：臺灣雲林地方法院檢察署八十八年
度偵字第五三二五號），提起上訴，本院判決如左：
      主      文
原判決撤銷。
甲○○共同意圖為自己不法之所有，而侵占對於業務上所持有之物，處有期徒刑壹年
陸月。
民國八十七年九月十七日台灣省合作金庫竹山支庫約定書上「立約定書人」欄、「立
約定書人對保簽名」欄及民國八十七年九月十八日借據連帶保證人欄，偽造之「戊○○」署押各壹枚，「立約定書人」欄、「立約定書人留存印鑑處」欄及借據連帶保證
人欄，偽造之「戊○○」印文各壹枚，及偽造之「戊○○」印章壹枚，均沒收之。
      事      實
一、甲○○係從事土地代書業務之人，其於民國（下同）八十七年九月間之某日，因
    業務上受丁○○之託，為丁○○之兄張土能辦理雲林縣林內鄉○○段六四之四二
    、四三地號與建號四五０、四五三號之不動產買賣過戶登記，及向設於南投縣竹
    山鎮○○路○段八三九號之台灣省合作金庫竹山支庫設定新台幣一千四百萬元之
    抵押貸款事務，而前開抵押貸款須由二人擔任連帶債務保證人，其一由甲○○徵
    由張土能之妻乙○○任之（係由丁○○之妻丙○○去對保簽章），至另一保證人
    則久覓無著。八十七年九月初，甲○○在其住處找到戊○○委託其辦理建物過戶
    登記業務時所交付前此久覓無著之國民身分證一枚，竟意圖為自己不法之所有，
    將之侵占入己，隨即在不詳地點，偽造戊○○之印章一枚，復於同月十七日（公
    訴書誤載為十八日），先在南投縣竹山鎮○○街道請託姓名、年籍不詳之成年男
    子，為其偽裝為戊○○，其二人共同基於行使偽造私文書之犯意聯絡，至上址合
    作金庫竹山支庫，辦理前述抵押貸款之對保，由上開姓名、年籍不詳之成年男子
    在該合作金庫竹山支庫之約定書之「立約定書人」欄及「立約定書人對保簽名」
    欄，暨借據（行使日期為十七日，借據日期為十八日）上連帶保證人欄，由該不
    詳姓名者偽簽「戊○○」之姓名各一處，並使不知情之合作金庫行員在「立約定
    書人」欄及「立約定書人留存印鑑處」欄暨借據連帶保證人欄，各捺印偽造戊○○印章之「戊○○」印文一枚後，持向右揭合作金庫申請抵押貸款（十七日對保
    ，十八日放款），使戊○○成為該筆貸款之連帶債務保證人，及使台灣省合作金
    庫無法對於連帶保證人「戊○○」追償，亦足以生損害於該合作金庫及戊○○。
    嗣戊○○於八十八年一月十一日，接獲台灣省合作金庫對渠向臺灣雲林地方法院
    申請核發之八十七年度促字第一二五三五號支付命令時，始發現上情。
二、案經戊○○訴由南投縣警察局竹山分局報由台灣南投地方法院檢察署呈請台灣高
    等法院檢察署檢察長令轉臺灣雲林地方法院檢察署檢察官偵查起訴。
      理      由
一、訊據上訴人即被告甲○○除否認代書為其業務外，對右揭偽造「戊○○」為連帶
    保證人之事實則坦承不諱，核與告訴人戊○○之指訴，及證人張土能、丁○○、
    丙○○、乙○○、己○○即右開合作金庫支庫承辦人員等所述情節，大致相符，
    復有前述貸款相關資料影本、臺灣雲林地方法院八十七年度促字第一二五三五號
    支付命令、內政部警政署刑事警察局戊○○筆跡鑑定報告等在卷足佐，是被告就
    偽造「戊○○」為連帶保證人之自白，應與事實無歧異。復按執行業務之人，將
    其因執行業務所持有之物，侵蝕入己者，不問其業務之適法與否，均應成立業務
    上侵占罪。而刑法上所謂業務，係指以事實上執行業務者為標準，即反覆同種類
    之行為為目的之社會的活動而言，執行此項業務，縱令欠缺形式上之條件，但仍
    無礙於業務之性質（最高法院二十四年度上字第四六二九號、二十九年度上字第
    三三六四號、四十三年度台上字第八二六號判例參照）。本件被告甲○○固無代
    書執照，執行代書業務，欠缺形式上之條件，然被告對其從事土地代書之業務，
    除經其在原審時供承在卷外，且其自任代書，而丁○○等人均稱其代書，交付一
    萬五千元費用予被告一節，並經證人張土能證述屬實，被告亦供認戊○○之身分
    證係其為其辦理建物過戶登記時所交付，足見被告實質從事代書之業務，「戊○○」之身份證為其從事業務時所持有，應無可議，被告所辯身分證非其業務上所
    持有云云，自不足採。是本件事證已臻明確，被告之犯行堪以認定。
二、核被告從事代書業務而持有戊○○之國民身分證，竟起意易其持有而為所有，所
    為係犯刑法第三百三十六條第二項之業務侵占罪；其偽造戊○○之印章，核犯同
    法第二百十七條第一項之偽造印章罪；又其與姓名、年籍不詳之成年男子共同在
    約定書及借據上偽簽「戊○○」之署押後行使之，乃犯同法第二百十六條、第二
    百十條之行使偽造私文書罪。前述姓名、年籍不詳之成年男子應明知渠非為戊○○本人，竟同意與被告同赴前址辦理繁瑣之貸款對保程序，足見渠就行使偽造私
    文書之行為，應係故意，且與被告非無犯意聯絡，其二人並互為行為分擔，故均
    屬共同正犯；又其等接續在該約定書之「立約定書人」欄及「立約定書人對保簽
    名」欄、借據上連帶保證人欄，偽造「戊○○」之署押（簽名）各一處，應評價
    為一行為，復使不知情之合作金庫行員接續在「立約定書人」欄及「立約定書人
    留存印鑑處」欄，為其等各捺印偽造戊○○印章之「戊○○」印文一枚，為間接
    正犯，且亦應評價為一行為，此等偽造署押、偽造印文之低度行為，則應為其等
    所犯行使偽造私文書之高度行為所吸收，均不另論罪。而被告侵占戊○○之國民
    身分證、偽造戊○○印章，均係為達其順利行使偽造私文書之目的，故其所犯三
    罪間，有方法、目的間之牽連關係，應依刑法第五十五條之規定，從一情節較重
    之業務侵占罪處斷。至於本件被告所犯業務侵占罪及偽造印章罪部分，雖為公訴
    人所未論及，然此二罪既與被告被訴之罪有裁判上一罪之牽連關係，則本院自得
    併予審究，附此敘明。
三、原審法院認被告罪證明確，予以論罪科刑，固非無見，唯查：（一）原判決事實
    欄對被告侵占戊○○身分證之時地未加載明，容有未洽。（二）被告係在該合作
    金庫竹山支庫之約定書之「立約定書人」欄及「立約定書人對保簽名」欄，暨借
    據上連帶保證人欄，由該不詳姓名者偽簽「戊○○」之姓名各一處，並使不知情
    之合作金庫行員在「立約定書人」欄及「立約定書人留存印鑑處」欄暨借據連帶
    保證人欄，各捺印偽造戊○○印章之「戊○○」印文一枚，原判決認被告係在貸
    款申請書之私文書上「立約定書人」欄及「立約定書人對保簽名」欄，各偽造「
    戊○○」之署押一枚，並使不知情之合作金庫行員在「立約定書人」欄及「立約
    定書人留存印鑑處」欄，各捺印偽造戊○○印章之「戊○○」印文一枚，將約定
    書誤為貸款申請書，又漏未述及借據連帶保證人欄之偽造犯行，亦有疏漏。被告
    上訴意旨，否認為業務侵占，雖無可取，惟原判決既有可議，自應由本院將原判
    決撤銷改判。爰審酌被告雖未有犯罪紀錄，且未因之受有額外之利益，亦據其供
    明在卷，然其竟為圖一己辦理他人貸款之便，以侵占業務上持有之物及偽刻被害
    人印章手段，另勾串他人冒用被害人名義，辦理前開貸款之連帶保證，使告訴人
    橫受高額債務追索之不利益，犯罪動機、目的、手段均屬可議，另考其智識程度
    、犯罪後坦承犯行及未能解決台灣省合作金庫竹山支庫本件受債務延欠之損害等
    一切情狀，量處如主文第二項所示之刑。至上述約定書上「立約定書人」欄、「
    立約定書人對保簽名」欄及借據連帶保證人欄上，偽造之「戊○○」署押各一枚
    ，「立約定書人」欄、「立約定書人留存印鑑處」欄及借據連帶保證人欄上，偽
    造之「戊○○」印文各一枚，自應依刑法第二百十九條之規定，沒收之。又偽造
    之「戊○○」印章一枚，雖未扣案，然不能證明其業已滅失，亦依法沒收之。此
    外，案外人張土能並不知情被告犯行，故渠無不法所有意圖可言，而被告前開行
    為之外觀上，雖屬詐術，但主觀上並無為自己不法所有之意圖，已如上述，且非
    可謂係為張土能「不法」所有，故無刑法詐欺取財罪之該當，爰附敘之。
四、末按被告指稱另一保證人係由丁○○找其妻丙○○去對保簽章，亦有偽造「乙○○」署押，此情乙○○故不否認，然其等是否涉有刑責與本件既無實質或裁判上
    一罪之關係，本院自不加以審究，併為敘明。
據上論結，應依刑事訴訟法第三百六十九條第一項前段、第三百六十四條、第二百九
十九條第一項前段，刑法第二十八條、第二百十六條、第二百十條、第二百十七條第
一項、第三百三十六條第二項、第五十五條、第二百十九條，罰金罰鍰提高標準條例
第一條前段，判決如主文。
本案經檢察官張佩珍到庭執行職務。
據上論結，應依刑事訴訟法第三百六十八條，判決如主文。
本案經檢察官張佩珍到庭執行職務。
中    華    民    國      八十九      年      二      月      二十九    日
                                  臺灣高等法院臺南分院刑事第四庭
                                      審判長法官  陳    義    仲
                                            法官  宋    明    蒼
                                            法官  蔡    崇    義
右正本證明與原本無異。
如不服本判決應於收受送達後十日內向本院提出上訴書狀，其未敘述上訴之理由者並
得於提起上訴後十日內向本院補提理由書（應附繕本）。
                                      法院書記官  李    育    儒
中    華    民    國      八十九      年      三      月     二         日
附錄本案論罪科刑法條全文：
刑法第二百十六條：行使第二百十條至第二百十五條之文書者，依偽造、變造文書或
                  登載不實事項或使登載不實事項之規定處斷。
刑法第二百十條：偽造、變造私文書，足以生損害於公眾或他人者，處五年以下有期
                徒刑。
刑法第二百十七條第一項：偽造印章、印文或署押，足以生損害於公眾或他人者，處
                        三年以下有期徒刑。
刑法第三百三十六條第二項：對於業務上所持有之物，犯前條第一項之罪者，處六月
                          以上五年以下有期徒刑，得併科三千元以下罰金。


司法院資訊處製作；財團法人民間司法改革基金會備份。
